【裁判字號】    97,重上更(三),127
【裁判日期】    970911
【裁判案由】    偽造文書等
【裁判全文】
臺灣高等法院刑事判決           97年度重上更(三)字第127號
上  訴  人  臺灣桃園地方法院檢察署檢察官
被      告  甲○○
            乙○○
上二人共同
選任辯護人  鍾儀婷  律師
            陳文雄  律師
上列上訴人因被告等偽造文書等案件，不服臺灣桃園地方法院85
年度訴字第675 號，中華民國93年8月4日第一審判決（起訴案號
：臺灣桃園地方法院檢察署84年度偵續一字第3 號、85年度偵字
第6101號），提起上訴，經判決後，由最高法院第3 次發回更審
，本院判決如下：
    主  文
上訴駁回。
    理  由
一、公訴意旨略以：黃秀榮（另行審結）、甲○○、乙○○與徐
    鳳蘭（已經本院86年度上更（二）字第653 號判決、最高法
    院89年台上字第3088號判決確定）共同意圖為自己不法之所
    有．於民國81年5 月間，由徐鳳蘭在與其夫范姜永裕之桃園
    縣楊梅鎮○○里○○路66號住處，竊取金櫃內范姜永裕之身
    分證、印鑑章及其所有之台灣水泥股份有限公司（下稱台泥
    ）股票113,410股、東元電機股份有限公司（下稱東元）41,
    145股、台灣聚合化學品股份有限公司（下稱台聚）股票49,
    992 股，得手後旋於附表一所示之時間，以徐鳳蘭在台北縣
    板橋市○○○路13號4樓之1「合泰證券股份有限公司」（下
    稱合泰證券）之帳號09351-7 號帳戶全部賣出，並於附表二
    所示之時間，持前開股票至合泰證券，以單一犯意接續盜蓋
    上開印章於股票賣出委託書上，偽造「范姜永裕」名義之委
    託書，辦理交割手續，合泰證券乃交付予徐鳳蘭板橋信用合
    作社儲蓄部支票存款帳號000000-0000 號之劃線支票以為支
    付，嗣該部分支票由甲○○在該公司之劃撥帳號00000-0000
    號帳戶提示兌領，部分支票由徐鳳蘭經甲○○在第一銀行土
    地分行第000815號帳號提示兌領，部分支票由乙○○持之經
    由在合泰公司之帳號09352-0 號帳戶中買進股票（乙○○支
    付股款之方式尚有經由甲○○在合泰證券之取款條或一銀土
    城分行之支票支付），嗣於同年10月20日起至同年12月14日
    止，再以黃秀榮在合泰公司之09347-8 號帳戶大量買進股票
    ，其股款則由甲○○在第一銀行土城分行第000815號帳號之
    票據或甲○○在合泰證券之劃撥帳號00000-0000號帳戶支付
    股款，共詐得股款新台幣（下同）16,994,047元，足生損害
    於范姜永裕等語，因認被告等涉犯刑法第320條第1項竊盜，
    第216條、第210條行使偽造私文書，及第339條第1項詐欺等
    罪。
二、按，犯罪事實應依證據認定之，無證據不得認定犯罪事實，
    刑事訴訟法第154條第2項定有明文。又告訴人之告訴，係以
    使被告受刑事訴追為目的，是其陳述是否與事實相符，仍應
    調查其他證據以資審認。而事實之認定，應憑證據，如未能
    發現相當證據，或證據不足以證明，自不能以推測或擬制之
    方法，為裁判基礎。再認定犯罪事實，所憑之證據，雖不以
    直接證據為限，間接證據亦包括在內，然無論直接或間接證
    據，其為訴訟上之證明，須於通常一般之人均不致於有所懷
    疑，而得確信其為真實之程度者，始得據之為有罪之認定，
    倘其證明尚未達到此一程度，而有合理性懷疑之存在時，即
    無從為有罪之認定（最高法院52年台上字第1300號、40年台
    上字第86號、76年台上字第4986號判例參照）。
三、公訴意旨認被告等涉有竊盜、行使偽造私文書、詐欺等罪嫌
    ，無非以告訴人范姜永裕之指訴，及股票賣出委託書、支票
    、對帳單等文件為證，並認告訴人於中壢市之高橋證券股份
    有限公司（下稱高橋證券）已有開戶，無必要多此一舉遠至
    板橋市之合泰證券從事股票買賣等為其主要論據。
四、被告甲○○、乙○○均矢口否認有起訴書所指之犯行。被告
    甲○○於本院前審辯稱：81年間范姜永裕與徐鳳蘭二人攜帶
    徐鳳蘭、乙○○之印章、身分證前往伊家中拜訪伊之母，商
    請伊前往其熟識之合泰證券代為開立徐鳳蘭、乙○○名義之
    股票買賣戶，徐鳳蘭並親手交付其及乙○○之身分證件，且
    因銀行存款戶不能委託代開，因此請伊另行提供帳戶供其二
    人存放股票買賣支票之用。當時其存摺、印章、支票本都交
    給范姜永裕及徐鳳蘭保管使用，對於范姜永裕之股票如何買
    賣不知情；於本院此次審理時辯稱：證券開戶資料是我開的
    沒有錯，是徐鳳蘭、范姜永裕委託我開的帳戶，但我只有開
    徐鳳蘭、乙○○的帳戶。當時是可以委託開戶的，開完戶後
    ，我就把證券存摺交還給他們，銀行帳戶我不能代開，要本
    人才可以開戶，銀行我原來就有戶頭，不是因為他們才開戶
    ，我有提供銀行的帳戶經他使用，我有給他存摺、印章云云
    。被告乙○○於本院前審辯稱：身分證、印章均交由范姜永
    裕保管，關於開戶、買賣股票等過程完全不知情，事發之後
    才知道自己在合泰證券有帳戶；本院此次審理時辯稱：我的
    身分證、印章交給徐鳳蘭、范姜永裕保管，因為他們有用人
    頭做節稅的事情，我沒有去開股票買賣帳戶，為何有開股票
    帳戶，我不知道云云。
五、經查：
（一）徐鳳蘭自81年5 月16日起，即陸續以受託人名義售出范姜
      永裕名下如附表一所示之台泥、東元、台聚股票等事實，
      業據徐鳳蘭確認無誤，並有合泰證券84年4 月17日（84）
      合泰管字第027 號函所附股票賣出紀錄委託書可證（見84
      年度偵續一字第3 號卷第31頁以下）。
（二）被告甲○○於81年5月7日至5月9日，先後為徐鳳蘭、黃秀
      榮、乙○○三人在合泰證券開立買賣股票之帳戶（徐鳳蘭
      之帳戶帳號為093517、黃秀榮之帳戶帳號為093478、乙○
      ○之帳戶帳號為093520），業據被告甲○○坦承在卷，並
      有合泰證券83年5月30日合泰管字第267號函，及84年8 月
      23日合泰管字第056 號函所附開戶文件可證（見83年度偵
      續字第49號卷第51頁至第59頁、84年度偵續一字第3 號卷
      第102頁至第105頁）。且證人徐鳳蘭多次證稱：是范姜永
      裕跟我一起去找石文森，託他幫我們賣股票；我先找甲○
      ○在合泰開戶，再把股票交給石文森（見83年度偵續字第
      49號卷第86頁背面、第87頁、原審85年8月9日訊問筆錄、
      10月22日訊問筆錄）。經對照石文森之入出境紀錄可知，
      石文森於81年5月2日入境，同年5 月30日出境，於附表股
      票買賣紀錄出售期間確在臺灣，有內政部警政署入出境管
      理局84年4月15日（84）境信昌字第142號函附出入境紀錄
      可證，而證人即合泰證券營業員張麗蘭亦證稱：甲○○因
      為常來，所以我較熟，黃秀榮、乙○○、徐鳳蘭我不熟。
      石文森為我的客戶，他曾說過他為了替親屬節稅，有替親
      戚買賣股票等語（見85年度訴字第675 號卷85年9月3日審
      理筆錄），另依徐鳳蘭於合泰證券之開戶申請書內「連絡
      地址」一欄之記載為「臺北縣土城市○○街五號」，該址
      當時即為石文森之住所等情，有個人資料查詢紀錄一份可
      證，足見徐鳳蘭前揭找甲○○開戶之證述應可信為真正。
      再參以徐鳳蘭為黃秀榮之母，石文森為黃秀榮之夫，甲○
      ○則為石文森之妹，由其等相互間之親屬關係觀之，徐鳳
      蘭為將系爭股票出售，故而尋求親屬間有買賣股票經驗者
      之幫助，因此委請徐鳳蘭之女婿石文森代為出售，然而石
      文森已有自己帳戶為股票買賣，其可能為免同一帳戶內資
      金混淆，因此透過石文森之母請託其妹甲○○代為開戶，
      同時向甲○○借用銀行帳戶作為存放股款之用；而甲○○
      礙於親戚之情，代辦開戶手續，提供帳戶供其使用，並將
      存摺、印章、支票本等物交由徐鳳蘭保管等行為，衡諸81
      年當時淳樸之社會環境及證券市場提供人頭戶供親友規避
      遺產稅情形普遍下，此舉並不違背常情。
（三）被告甲○○於原審93年7 月14日審理時，先稱：... 但我
      跟他們（指徐鳳蘭、范姜永裕）說銀行存款不能代開，所
      以他們就問我說可不可以用我的帳戶來軋股票買賣的支票
      ，我就同意把帳戶借給他們軋支票，但是因為存入的支票
      票款是屬於徐鳳蘭的，所以我就提還給徐鳳蘭。嗣審判長
      詢以：「既然要提款還給徐鳳蘭，為何要供黃秀榮、石文
      森、乙○○買賣股票時，支付股款之用？」，答以：我認
      為我哥哥石文森買賣股票的錢是他自己的錢，跟徐鳳蘭的
      售股收入無關，另外，我當時把存摺、印章還有支票都交
      給范姜永裕、徐鳳蘭他們。」，審判長隨即詢以：「你的
      意思是講說後來你的帳戶的錢怎麼進、怎麼出你都不知道
      ？」，答以：「對，我都不知道。」（見原審卷（二）第
      79至80頁），足見被告甲○○將該帳戶提供徐鳳蘭使用，
      至該帳戶內資金實際進出狀況，被告甲○○並無所知。且
      按上開筆錄係於93年7月間製作，距本件案發時間81年6月
      ，已有12年之久，被告甲○○在記憶上難免有模糊，乃人
      之常情，最高法院本次發回意旨指被告甲○○之供述有前
      後不一之情形，核予敘明。
（四）證人徐鳳蘭於原審審理時證稱：乙○○小時候有來跟我們
      住，住到讀小學就回去了，直到她讀中壢高中的時候又到
      我家住，一直到她高中畢業（見原審93年7 月14日審判筆
      錄第5 頁）。乙○○的證件都跟我們的證件一起放在我家
      （見同日筆錄第14頁）。同案被告甲○○於原審審理時供
      稱：乙○○的身分資料，是徐鳳蘭與范姜永裕到我家吃飯
      ，徐鳳蘭親手交給我的；證人徐鳳蘭亦稱：是范姜永裕拿
      給我的（見原審85年10月1 日訊問筆錄），由此可見，81
      年當時，乙○○之身分證件均由范姜永裕及徐鳳蘭保管，
      乙○○對於徐鳳蘭將其身分證交付甲○○辦理開戶等情，
      顯不能遽認乙○○事前知情；且縱其事後知悉，或同意將
      其身分證交由徐鳳蘭使用開立帳戶，亦不得僅據帳戶內有
      大額股票買賣資金進出，即認其與徐鳳蘭有共同竊盜、偽
      造文書及詐欺之犯意聯絡。
（五）且按在一般財產犯罪情況，檢調單位通常係從資金之流向
      開始追查，第一個線索就是從所售得知股款之資金流向為
      何查起，而本件系爭股款，係由合泰公司以其在板橋信用
      合作社儲蓄部000000-0000 號帳戶之畫線支票支付徐鳳蘭
      ，再由徐鳳蘭背書透過自己及被告等人之帳戶為提示，此
      觀諸卷內資料即明。是本件徐鳳蘭買賣系爭前揭股票之資
      金流向，因係透過被告二人提供之個人帳戶以提示該股款
      票據而無從遮掩，是被告二人如與徐鳳蘭間有犯意聯絡而
      擬盜賣股票以獲取不法利益。豈有仍提供自己名義帳戶用
      以買賣股票、存取該等盜賣股票所得資金，而使資金流向
      易於遭受檢調單位循線查而遭致追訴之理。是被告二人於
      本案顯係單純出借帳戶供徐鳳蘭使用，並未過問渠股票之
      操作，關於股票出售後所得之款項嗣後分散在數帳戶內兌
      領、轉帳或是再購入股票等情，且按帳戶出借供買賣股票
      使用，股票買賣資金之進出及資金是否集中某帳戶或分散
      存放，純粹乃實際操作投資理財之人之規劃與風險考量，
      或為日後方便匯款計算，理由不一而足，非單純出借帳戶
      供他人買賣股票使用之人所得知而得加以置喙。再就現今
      股票投資市場交易現況而言，借用親友、子女等名義開戶
      做為股票買賣、資金進出管道等情，事所恆有、普遍存在
      ，而出借人往往對於該戶頭之使用情形毫無所悉，是自不
      能僅憑自己名義相關之金融帳戶內有他人售股款項進出之
      記錄與事實，即逕行認定帳戶名義人對於其帳戶內款項進
      出之原因、源由、使用情形及去向為何知之甚詳，甚至認
      其與實際操作買賣之人間有犯意聯絡。
（六）綜上所述，足見並無積極證據足資證明被告二人有公訴人
      所指之犯行，被告二人上開所辯應可採信，其等被訴犯罪
      均屬不能證明，原審以並無證據足以證明被告二人有公訴
      人所指之犯行，諭知被告二人均無罪，經核並無不合。
六、檢察官上訴意旨略以：(一)原判決理由六認定范姜永裕於偵訊
    中之指述未必全為事實，恐有未妥。(二)范姜永裕82年記事本
    內所載內容是否確為范姜永裕所書有再行確認之必要。(三)被
    告乙○○於高中畢業後，已離去徐鳳蘭住處，為何身分證件
    仍未取走，而直至本案開戶，顯與常理有違，原審未加以說
    明，恐有未合。顯見以乙○○名義開立帳戶，乙○○事先知
    情。(四)原判決認定徐鳳蘭於81年5 月出售如附表所示股票，
    係由范姜永裕所主導，尚難認為合於經驗法則，指摘原判決
    不當。惟查，乙○○於小時候與范姜永裕、徐鳳蘭同住，一
    起住到讀小學回去，又於讀中壢高中時到徐鳳蘭家住，一直
    到高中畢業，則乙○○於高中畢業後未將身分資料取走直到
    本案開戶，揆之事實，亦有可能，尚難謂與常理有何不合。
    次查，按本件同案被告徐鳳蘭業經本院86年度上更（二）字
    第653 號判決、最高法院89年台上字第3088號判決有罪確定
    ，是本件同案被告徐鳳蘭確有如公訴意旨所指之盜賣范姜永
    裕前揭股票之事實。然承上所述，本院認定被告甲○○、乙
    ○○二人雖出借個人名義，供同案被告徐鳳蘭開立帳戶，買
    賣股票，被告甲○○並提供個人銀行帳戶供徐鳳蘭使用，然
    其等純粹基於親友情誼，出借人頭設立帳戶，衡諸現今股票
    投資市場交易現況而言，借用親友、子女等名義開戶做為股
    票買賣、資金進出管道等情，事所恆有、普遍存在，而出借
    人往往對於該戶頭之使用情形毫無所悉等情，認定被告二人
    對於徐鳳蘭盜賣系爭股票之行為並無犯意聯絡與行為分擔。
    上訴書以上情指摘原判決不當，難認有理由，其上訴應予駁
    回。
據上論斷，應依刑事訴訟法第368 條，判決如主文。
本案經檢察官丁樹蘭到庭執行職務。
中    華    民    國    97    年    9    月     11    日
                  刑事第十一庭  審判長法  官  張連財
                                      法  官  林明俊
                                      法  官  楊照男
以上正本證明與原本無異。
如不服本判決，應於收受送達後十日內向本院提出上訴書狀，其
未敘述上訴之理由者並得於提起上訴後十日內向本院補提理由書
（均須按他造當事人之人數附繕本）。
                                      書記官  陳秋雄
中    華    民    國    97    年    9     月    11    日
附表一
 ┌────┬────┬────┬────┐
 │成交日期│台泥股票│東元股票│台聚股票│
 ├────┼────┼────┼────┤
 │81.5.16 │23000股 │        │        │
 ├────┼────┼────┼────┤
 │81.5.18 │40000股 │        │        │
 ├────┼────┼────┼────┤
 │81.5.18 │        │        │5000股  │
 ├────┼────┼────┼────┤
 │81.5.18 │        │5000股  │        │
 ├────┼────┼────┼────┤
 │81.5.19 │        │        │5000股  │
 ├────┼────┼────┼────┤
 │81.5.20 │40000股 │        │        │
 ├────┼────┼────┼────┤
 │81.5.20 │        │5000股  │        │
 ├────┼────┼────┼────┤
 │81.5.20 │        │        │5000股  │
 ├────┼────┼────┼────┤
 │81.5.21 │        │5000股  │        │
 ├────┼────┼────┼────┤
 │81.5.22 │10000股 │        │        │
 ├────┼────┼────┼────┤
 │81.5.23 │410股   │        │        │
 ├────┼────┼────┼────┤
 │81.5.23 │        │        │770股   │
 ├────┼────┼────┼────┤
 │81.5.23 │        │145股   │        │
 ├────┼────┼────┼────┤
 │81.5.26 │        │26000股 │        │
 ├────┼────┼────┼────┤
 │81.5.29 │        │        │10000股 │
 ├────┼────┼────┼────┤
 │81.6.2  │        │        │132股   │
 ├────┼────┼────┼────┤
 │81.6.10 │        │        │20000股 │
 ├────┼────┼────┼────┤
 │81.6.12 │        │        │4000股  │
 ├────┼────┼────┼────┤
 │合計    │113410股│41145股 │49902股 │
 └────┴────┴────┴────┘
 附表二
 ┌────┬──────────┬──────────┬────────────┐
 │委託日期│台灣水泥股份有限公司│東元電機股份有限公司│台灣聚合化學股份有限公司│
 │        │ 股            票   │  股          票    │  股                票  │
 ├────┼──────────┼──────────┼────────────┤
 │81.5.18 │23000股             │                    │                        │
 ├────┼──────────┼──────────┼────────────┤
 │81.5.19 │                    │5000股              │                        │
 ├────┼──────────┼──────────┼────────────┤
 │81.5.19 │40000股             │                    │5000股                  │
 ├────┼──────────┼──────────┼────────────┤
 │81.5.20 │                    │                    │5000股                  │
 ├────┼──────────┼──────────┼────────────┤
 │81.5.21 │40000股             │                    │                        │
 ├────┼──────────┼──────────┼────────────┤
 │81.5.21 │                    │5000股              │                        │
 ├────┼──────────┼──────────┼────────────┤
 │81.5.21 │                    │                    │5000股                  │
 ├────┼──────────┼──────────┼────────────┤
 │81.5.22 │                    │5000股              │                        │
 ├────┼──────────┼──────────┼────────────┤
 │81.5.23 │10000股             │                    │                        │
 ├────┼──────────┼──────────┼────────────┤
 │81.5.25 │                    │                    │770股                   │
 ├────┼──────────┼──────────┼────────────┤
 │81.5.25 │410股               │                    │                        │
 ├────┼──────────┼──────────┼────────────┤
 │81.5.25 │                    │145股               │                        │
 ├────┼──────────┼──────────┼────────────┤
 │81.5.27 │                    │26000股             │                        │
 ├────┼──────────┼──────────┼────────────┤
 │81.5.30 │                    │                    │10000股                 │
 ├────┼──────────┼──────────┼────────────┤
 │81.6.3  │                    │                    │132股                   │
 ├────┼──────────┼──────────┼────────────┤
 │81.6.11 │                    │                    │20000股                 │
 ├────┼──────────┼──────────┼────────────┤
 │81.6.13 │                    │                    │4000股                  │
 ├────┼──────────┼──────────┼────────────┤
 │總計    │113410股            │41145股             │49902股                 │
 └────┴──────────┴──────────┴────────────┘


司法院資訊處製作；財團法人民間司法改革基金會備份。
